【裁判字號】    97,訴,160
【裁判日期】    970829
【裁判案由】    所有權移轉登記
【裁判全文】
臺灣基隆地方法院民事判決              97年度訴字第160號
原      告  丙○○
訴訟代理人  黃丁風律師
            黃敬唐律師
            黃雅羚律師
被      告  甲○○
            乙○○
上列當事人間請求所有權移轉登記事件，本院於中華民國97年6
月17日言詞辯論終結，判決如下：
    主  文
被告乙○○應將坐落臺北縣貢寮鄉○○段內寮小段一八九地號面
積四七八七平方公尺之土地所有權全部移轉登記予被告甲○○所
有，被告甲○○再將前開土地所有權全部移轉登記予原告所有。
訴訟費用新臺幣捌仟佰柒拾元由被告負擔。
    事  實
一、被告均經合法通知，未於最後言詞辯論期日到場，核均無民
    事訴訟法第386條所列各款情形，依民事訴訟法第385條第1
    項前段之規定，准原告之聲請，由其一造辯論而為判決
二、原告起訴主張：
（一）坐落於臺北縣貢寮鄉○○段內寮小段189地號面積4787平
      方公尺之土地（下稱系爭土地），係登記為被告乙○○所
      有，被告乙○○於民國77年10月11日將系爭土地以新臺幣
      （下同）50萬元售予被告甲○○，系爭土地因屬私有農地
      ，簽約當時被告甲○○尚未覓妥自耕農名義之身份，故暫
      無法辦理過戶登記事宜，因此被告2人於訂立系爭土地買
      賣契約時約明於被告甲○○尋覓自耕農名義後再辦理過戶
      。俟修正前土地法第30條關於無自耕農身分者不得受讓農
      地之規定業於89年1月26日刪除，農地所有權之移轉登記
      已不受限於自耕農身份，是依民法第246條第1項但書之規
      定，被告2人間簽訂系爭土地買賣契約係屬合法有效，當
      認被告乙○○負有移轉系爭土地所有權予被告甲○○之契
      約義務甚明。
（二）嗣於97年3月24日，被告甲○○復將系爭土地售予原告，
      雙方約定將被告甲○○與地主即被告乙○○所簽訂之買賣
      契約所生之一切權利均無條件讓渡予原告承受。原告承受
      取得系爭買賣契約所生之一切權利後，為通知並促請被告
      2人及早出面辦理系爭土地之所有權移轉登記事宜，業於
      97年3月28日以存證信函請被告2人共同配合辦理過戶事宜
      ，惟因被告乙○○不願出面配合，致使被告甲○○亦藉故
      推托卸責，被告甲○○遲未行使其權利請求被告乙○○移
      轉登記系爭土地之所有權，以致系爭土地迄今仍無法完成
      土地所有權移轉登記事宜。
（三）本件被告2人既已簽訂有系爭土地買賣契約，被告甲○○
      依約取得對於被告乙○○請求辦理系爭土地移轉登記請求
      權，又被告甲○○復已將系爭買賣契約所生之一切權利均
      無條件讓與原告承受，原告依約亦取得對於被告甲○○請
      求辦理系爭土地移轉登記請求權，雖經原告發函催告被告
      2 人請出面配合辦理土地過戶事宜，惟迄今仍未依約履行
      ，被告甲○○顯有怠於行使其權利，原告自得依買賣契約
      讓渡書之約定，並依民法第242條之規定，代位行使被告
      甲○○對於被告乙○○之土地移轉登記請求權，據此請求
      被告乙○○應將系爭土地先移轉登記為被告甲○○所有，
      被告甲○○再移轉登記為原告所有。
（四）基於前述，聲明：如主文第1項。
三、被告甲○○則以：伊同意原告之請求，但被告乙○○應該先
    過給伊，只是伊找不到被告乙○○的人等語茲為抗辯。
四、被告乙○○經合法通知並未到庭爭執，惟提出答辯狀聲明求
    為駁回原告之訴，並抗辯略為：被告乙○○於77年10月11
    日將系爭土地以50萬元售予被告甲○○，當時甲○○因無自
    耕農身分故依當時土地法第30條規定不能承受系爭土地之所
    有權，惟被告2 人當時既已約定於被告甲○○尋覓自耕農名
    義後再辦理過戶，故自斯時起被告甲○○即處於隨時可向被
    告乙○○行使移轉登記請求權之狀態，其請求權之消滅時效
    應即起算，至92年10月10日因經過15年時效已消滅，被告乙
    ○○當可拒絕被告甲○○行使移轉登記請求權，縱使其後被
    告甲○○將請求權讓予原告，被告乙○○仍得主張時效消滅
    ，而拒絕系爭土地之所有權移轉登記等語。
五、原告主張被告乙○○於77年10月11日將系爭土地以50萬元售
    予被告甲○○，系爭土地因屬私有農地，簽約當時被告甲○
    ○尚未覓妥自耕農名義之身份，故暫無法辦理過戶登記事宜
    ，因此被告2人於訂立系爭土地買賣契約時約明於被告甲○
    ○尋覓自耕農名義後再辦理過戶，嗣於97年3月24日，被告
    甲○○復將系爭土地售予原告，雙方約定將被告甲○○與地
    主即被告乙○○所簽訂之買賣契約所生之一切權利均無條件
    讓渡予原告承受，原告承受取得系爭買賣契約所生之一切權
    利，其後原告並於97年3月28日以存證信函請被告2人於共同
    配合辦理過戶事宜，被告甲○○遲未行使其權利請求被告乙
    ○○移轉登記系爭土地之所有權，以致系爭土地迄今仍無法
    完成土地所有權移轉登記事宜等情，業據原告提出土地登記
    謄本、不動產買賣預定契約書、買賣契約讓渡書、存證信函
    等件為證，復為被告所不爭執，自堪信為真實。則本件所應
    審究者為：(一)原告得否依買賣契約讓渡書之約定，並依民法
    第242條之規定代位行使被告甲○○對於被告乙○○之土地
    移轉登記請求權，請求被告乙○○應將系爭土地先移轉登記
    為被告甲○○所有，被告甲○○再移轉登記為原告所有？
    (二)被告甲○○對被告乙○○就系爭土地所有權移轉登記請求
    權是否已罹於時效而消滅？
六、按債務人怠於行使其權利時，債權人因保全債權，得以自己
    之名義，行使其權利，民法第242條前段定有明文。經查，
    本件被告2人簽訂有系爭土地買賣契約，被告甲○○依約取
    得對於被告乙○○請求辦理系爭土地移轉登記請求權，又被
    告甲○○復已將系爭買賣契約所生之一切權利均無條件讓與
    原告承受，為兩造所不爭執，已如前述，則原告依約即取得
    對於被告甲○○請求辦理系爭土地移轉登記請求權，然經原
    告發函催告被告2人出面配合辦理土地過戶事宜，惟被告2人
    仍未配合辦理，被告甲○○顯有怠於行使其權利，揆諸前揭
    法律規定，原告自得依前揭買賣契約讓渡書之約定，並依民
    法第242條之規定，代位行使被告甲○○對於被告乙○○之
    土地移轉登記請求權，據此請求被告乙○○應將系爭土地先
    移轉登記為被告甲○○所有，被告甲○○再移轉登記為原告
    所有。
七、又按消滅時效，自請求權可行使時起算，民法第128條前段
    定有明文。經查，本件被告乙○○雖辯以：被告甲○○對其
    就系爭土地之移轉登記請求權應已罹於消滅時效，縱使其後
    被告甲○○將請求權讓予原告，被告乙○○仍得主張時效消
    滅，而拒絕系爭土地之所有權移轉登記云云，惟被告乙○○
    與甲○○於77年10月11日就系爭土地簽立買賣契約時，因系
    爭土地為農地，而依當時土地法第30條之規定系爭土地無法
    過戶與無自耕農身分名義之被告甲○○，故特別約定待日後
    被告甲○○覓妥自耕農身份名義後再辦理土地過戶事宜，足
    見被告乙○○與被告甲○○就系爭土地於77年10月11日簽立
    買賣契約時，被告甲○○對被告乙○○就系爭土地之移轉登
    記請求權尚屬無法行使之狀態，須待被告甲○○覓妥自耕農
    身份名義或法律變更等可辦理系爭土地過戶事宜時，所有權
    移轉登記請求權方屬可行使，請求權之消滅時效也才起算，
    故被告甲○○未覓得自耕農身分名義且於89年1月26日土地
    法第30條修正刪除前，並不得向被告乙○○行使系爭土地所
    有權移轉登記請求權，自不得起算該請求權之時效期間，該
    請求權之時效期間應自89年1月26日土地法第30條修正刪除
    後被告甲○○得行使其請求權之日起算。則本件原告代位被
    告甲○○起訴請求時，被告甲○○對被告乙○○就系爭土地
    所有權移轉登記請求權尚未罹於時效而消滅，是以被告乙○
    ○之前揭抗辯並無理由。
八、綜上所述，原告依前揭買賣契約讓渡書之約定，並依民法第
    242條之規定，代位行使被告甲○○對於被告乙○○之土地
    移轉登記請求權，據此請求被告乙○○應將系爭土地先移轉
    登記為被告甲○○所有，被告甲○○再移轉登記為原告所有
    ，為有理由，應與准許。
九、據上論斷，本件原告之訴為有理由，依民事訴訟法第385條
    第1項前段、第78條、第85條第1項前段，判決如主文。
中    華    民    國    97    年    8    月    29    日
                  民事庭法  官  王翠芬
以上正本係照原本作成。
對於本件判決如有不服，應於收受送達後20日內向本院提出上訴
書狀，敘述上訴之理由，上訴於臺灣高等法院，並按他造當事人
之人數附具繕本。
中    華    民    國    97    年    8     月    29    日
                        書記官  林建清


司法院資訊處製作；財團法人民間司法改革基金會備份。
